---
title: "Procedure de mise a jour annuelle"
subtitle: "Fonds de cartes africains embarques dans statAfrikR"
author: "Dikers Amoko — statAfrikR Foundation"
date: "`r format(Sys.Date(), '%d %B %Y')`"
output:
  pdf_document:
    toc: true
    toc_depth: 3
    number_sections: true
    latex_engine: xelatex
    fig_caption: true
header-includes:
  - \usepackage{fancyhdr}
  - \usepackage{xcolor}
  - \definecolor{navy}{HTML}{0F2742}
  - \definecolor{petrol}{HTML}{1B4965}
  - \definecolor{gold}{HTML}{B8872F}
  - \pagestyle{fancy}
  - \fancyhf{}
  - \fancyhead[L]{\textcolor{petrol}{\small statAfrikR Foundation}}
  - \fancyhead[R]{\textcolor{petrol}{\small Procedure de mise a jour geodata}}
  - \fancyfoot[C]{\thepage}
  - \renewcommand{\headrulewidth}{0.4pt}
---

```{r setup, include=FALSE}
knitr::opts_chunk$set(echo = TRUE, eval = FALSE,
                       comment = "#>", highlight = TRUE)
```

\newpage

# Introduction

## Objectif

Ce document decrit la procedure annuelle de verification et de mise a jour
des fonds de cartes geographiques africains embarques dans le package R
**statAfrikR**.

Les donnees geographiques sont stockees dans le repertoire `data/` du package
sous forme de fichiers `.rda` compresses. Elles proviennent de deux sources :

- **Natural Earth** (`rnaturalearth`) : contours nationaux et subdivisions
  de niveau 1 pour 43 des 54 pays africains
- **GADM** (`geodata`) : complement pour les 11 pays non couverts par
  Natural Earth

## Frequence recommandee

| Action | Frequence | Responsable |
|--------|-----------|-------------|
| Verification de mise a jour | **1 fois par an** (janvier) | Mainteneur |
| Mise a jour si changement detecte | Selon besoin | Mainteneur |
| Republication CRAN | Apres mise a jour | Mainteneur |

## Principe de detection des changements

Le script utilise un systeme de **hachages MD5** (via le package `digest`)
pour detecter si les donnees ont change depuis la derniere generation.
Si aucun changement n'est detecte, **aucune action n'est necessaire** et
le script se termine sans modifier les fichiers.

---

# Pre-requis

## Packages necessaires

Avant de lancer la procedure, verifier que les packages suivants sont
installes. Cette installation n'est necessaire qu'une seule fois.

```{r packages}
# Installation des packages requis (une seule fois)
install.packages(c(
  "sf",                  # operations geographiques
  "rnaturalearth",       # fonds de cartes Natural Earth
  "rnaturalearthdata",   # donnees Natural Earth basse resolution
  "geodata",             # fonds de cartes GADM (complement)
  "dplyr",               # manipulation de donnees
  "usethis",             # sauvegarde des datasets R
  "digest"               # calcul des hachages MD5
))
```

## Structure du projet

```
statAfrikR/
├── R/
│   ├── cartographie.R       # fonctions carte_zones(), carte_choroplethe()...
│   └── data.R               # documentation des datasets
├── data/                    # datasets embarques (.rda)
│   ├── saf_pays_afrique.rda
│   ├── saf_cemac.rda
│   ├── saf_cedeao.rda
│   ├── saf_eau.rda
│   ├── saf_sadc.rda
│   ├── saf_rca_prefectures.rda
│   └── saf_subdivisions_afrique.rda
└── data-raw/                # scripts de generation (non embarques)
    ├── create_geodata.R     # script principal
    └── .geodata_hashes.rds  # hachages MD5 (detection de changements)
```

---

# Procedure de mise a jour

## Etape 1 — Preparation

Ouvrir RStudio et se placer dans le projet statAfrikR.

```{r preparation}
# Verifier le repertoire de travail
getwd()
# Doit afficher : .../statAfrikR

# Si necessaire, naviguer vers le projet
setwd("~/statAfrikR")

# Mettre a jour les packages sources
update.packages(c("rnaturalearth", "rnaturalearthdata", "geodata"),
                ask = FALSE)
```

## Etape 2 — Verification des changements

C'est l'etape cle : le script detecte automatiquement si une mise a jour
est necessaire avant de toucher aux donnees.

```{r verification}
# Lancer le script de verification et de mise a jour
# Le script :
#   1. Telecharge les nouvelles donnees Natural Earth et GADM
#   2. Compare avec les hachages MD5 des donnees existantes
#   3. Met a jour UNIQUEMENT les datasets qui ont change
#   4. Ne fait RIEN si aucun changement n'est detecte

source("data-raw/create_geodata.R")
```

### Interpretation des messages

**Aucun changement :**
```
ETAPE 4 : Sauvegarde...
  AUCUNE MISE A JOUR NECESSAIRE.
  Tous les fonds de cartes sont a jour.
```
**Action : Rien a faire.** La procedure est terminee.

---

**Changement detecte :**
```
ETAPE 1 : Pays africains (Natural Earth)...
  CHANGEMENT DETECTE — mise a jour saf_pays_afrique
ETAPE 4 : Sauvegarde...
  Datasets a mettre a jour : saf_pays_afrique, saf_cemac, saf_cedeao
```
**Action : Continuer avec les etapes 3 a 6.**

## Etape 3 — Verification apres mise a jour

Apres une mise a jour, verifier la coherence des donnees.

```{r verification_post}
# Recharger le package avec les nouvelles donnees
devtools::load_all()

# Verifier les comptages
cat("Pays africains      :", nrow(carte_zones("afrique")), "\n")
cat("CEMAC               :", nrow(carte_zones("cemac")),   "\n")
cat("CEDEAO              :", nrow(carte_zones("cedeao")),  "\n")
cat("RCA prefectures     :", nrow(carte_zones("rca")),     "\n")
cat("Total subdivisions  :",
    nrow(carte_zones("subdivisions")), "\n")

# Tester une carte rapide
rca <- carte_zones("rca")
cat("Test carte RCA      : OK si", nrow(rca), "= 17\n")
```

**Valeurs de reference attendues :**

| Dataset | Valeur attendue |
|---------|----------------|
| Pays africains | 54 |
| CEMAC | 6 |
| CEDEAO | 15 |
| RCA prefectures | 17 |
| Total subdivisions | >= 700 |

## Etape 4 — Mise a jour de la documentation

Si de nouvelles subdivisions sont apparues (nouveau pays, nouveau decoupage),
mettre a jour `R/data.R` si necessaire.

```{r documentation}
# Regenerer la documentation roxygen
devtools::document()

# Verifier la documentation generee
?saf_pays_afrique
?saf_subdivisions_afrique
```

## Etape 5 — Verification CRAN

Avant de publier, verifier que le package reste conforme aux regles CRAN.

```{r check_cran}
# Check complet --as-cran
devtools::check(args = "--as-cran")

# Resultat attendu :
# 0 errors | 0 warnings | 0 notes
```

Si le check echoue, ne pas publier avant d'avoir corrige les erreurs.

## Etape 6 — Mise a jour de la version et publication

```{r publication}
# 6a. Mettre a jour le numero de version dans DESCRIPTION
# Convention :
#   - Changement mineur (correction contours) : X.Y.Z -> X.Y.(Z+1)
#   - Changement majeur (nouveau pays, redecoupage) : X.Y.Z -> X.(Y+1).0
desc::desc_set_version("0.2.1")  # adapter selon l'ampleur du changement

# 6b. Mettre a jour NEWS.md
# Ajouter une entree :
# ## statAfrikR 0.2.1
# ### Donnees geographiques
# - Mise a jour des fonds de cartes (Natural Earth vX.X, GADM vX.X)
# - [details des changements detectes]

# 6c. Validation finale
devtools::check(args = "--as-cran")

# 6d. Commit et push
# Dans le Terminal :
# git add data/ DESCRIPTION NEWS.md man/
# git commit -m "data: mise a jour geodata AAAA — [details]"
# git push origin main

# 6e. Soumission CRAN
devtools::submit_cran()
```

---

# Gestion des cas particuliers

## Pays sans donnees de subdivisions

Certains pays africains n'ont pas de donnees de subdivisions disponibles
dans Natural Earth ni dans GADM. Le script les signale comme `N/A` mais
ne bloque pas la generation.

```
N/A [GADM] STP — Sao Tome and Principe (non disponible)
N/A [GADM] CPV — Cabo Verde (non disponible)
```

Pour ces pays, seul le contour national est disponible via `saf_pays_afrique`.

## Sahara Occidental (ESH)

Le Sahara Occidental est un territoire au statut politique dispute.
Il est volontairement **exclu** des subdivisions de niveau 1 dans statAfrikR.
Son contour national reste present dans `saf_pays_afrique`.

## Nouveau pays africain

En cas d'independance d'un nouveau pays africain :

```{r nouveau_pays}
# 1. Ajouter le code ISO3 dans les vecteurs de zones si applicable
# 2. Relancer source("data-raw/create_geodata.R")
# 3. Mettre a jour R/data.R avec la documentation du nouveau dataset
# 4. Incrementer la version mineure (X.Y.0 -> X.(Y+1).0)
```

## Erreur de telechargement GADM

Si le serveur GADM est indisponible :

```{r erreur_gadm}
# Le script continue sans GADM et utilise uniquement Natural Earth
# Un message N/A est affiche pour les pays manquants
# La mise a jour peut etre relancee ulterieurement

# Verifier la disponibilite de GADM
tryCatch(
  geodata::gadm("CAF", level = 0, path = tempdir()),
  error = function(e) message("GADM indisponible : ", e$message)
)
```

---

# Journal des mises a jour

Tenir ce journal a jour apres chaque mise a jour effectuee.

| Date | Version | Source | Changements | Mainteneur |
|------|---------|--------|-------------|------------|
| 2026-03-18 | 0.1.0 | NE 5.1.2 | Creation initiale | D. Amoko |
| 2026-05-30 | 0.2.0 | NE 5.1.2 + GADM 4.1 | Ajout GADM, 761 subdivisions | D. Amoko |
| *a remplir* | *0.2.1* | *a verifier* | *a documenter* | *D. Amoko* |

---

# Contacts et support

| Role | Nom | Contact |
|------|-----|---------|
| Mainteneur principal | Dikers Amoko | diamoko@gmail.com |
| GitHub | statAfrikR | github.com/damoko2004/statAfrikR |
| CRAN | statAfrikR | cran.r-project.org/package=statAfrikR |
| Discord | Communaute | discord.gg/kcfA27Yz |

---

*Document produit avec statAfrikR — statAfrikR Foundation — `r format(Sys.Date(), "%Y")`*
