---
title: "`r params$meta$titre`"
subtitle: "`r params$meta$pays` — `r params$meta$annee`"
date: "`r params$meta$date_gen`"
author: "`r params$meta$auteur`"
params:
  donnees: NULL
  meta: NULL
  vars_analyse: NULL
  var_poids: NULL
output:
  html_document:
    toc: true
    toc_float: true
    theme: flatly
---

```{r setup, include=FALSE}
knitr::opts_chunk$set(echo = FALSE, message = FALSE, warning = FALSE,
                       fig.width = 8, fig.height = 5)
library(statAfrikR)
library(ggplot2)
donnees      <- params$donnees
meta         <- params$meta
vars_analyse <- params$vars_analyse
var_poids    <- params$var_poids
```

---

## 1. Presentation

**Pays :** `r meta$pays`  
**Annee de reference :** `r meta$annee`  
**Source :** `r meta$source`  
**Date de production :** `r meta$date_gen`  
**Produit avec :** statAfrikR — https://cran.r-project.org/package=statAfrikR

---

## 2. Apercu des donnees

```{r apercu}
knitr::kable(head(donnees[, seq_len(min(6, ncol(donnees)))], 6),
             caption = "Extrait des donnees (6 premieres lignes)")
```

**Nombre d'observations :** `r nrow(donnees)`  
**Nombre de variables :** `r ncol(donnees)`

---

## 3. Statistiques descriptives

```{r stats_desc, results='asis'}
if (length(vars_analyse) > 0) {
  res <- tableau_descriptif(donnees, vars = vars_analyse,
                             poids = var_poids,
                             stats = c("n","moyenne","mediane",
                                       "ecart_type","min","max"))
  knitr::kable(res, digits = 2,
               caption = "Statistiques descriptives des variables cles")
} else {
  cat("Aucune variable numerique disponible.\n")
}
```

---

## 4. Indicateurs cles

```{r indicateurs}
vars_num <- vars_analyse[seq_len(min(4, length(vars_analyse)))]
if (length(vars_num) > 0) {
  res2 <- tableau_descriptif(donnees, vars = vars_num,
                              poids = var_poids,
                              stats = c("n","moyenne","ic"))
  knitr::kable(res2, digits = 2,
               caption = "Indicateurs cles avec intervalles de confiance 95%")
}
```

---

## 5. Graphiques

```{r graphique, fig.cap="Distribution des variables cles"}
if (length(vars_analyse) >= 1) {
  v <- vars_analyse[1]
  x <- donnees[[v]][!is.na(donnees[[v]])]
  df_plot <- data.frame(valeur = x)
  ggplot(df_plot, aes(x = valeur)) +
    geom_histogram(fill = "#1B4965", color = "white",
                   bins = 30, alpha = 0.85) +
    labs(title = paste0("Distribution : ", v),
         x = v, y = "Frequence",
         caption = paste0("Source : ", meta$source)) +
    theme_minimal(base_size = 11) +
    theme(plot.title = element_text(face = "bold", color = "#0F2742"))
}
```

---

*Rapport genere avec statAfrikR v`r packageVersion("statAfrikR")`*  
*statAfrikR Foundation — https://cran.r-project.org/package=statAfrikR*
